最高法院民事判決　　　　　　九十六年度台上字第二五五六號
上　訴　人　甲○○
訴訟代理人　蔡建賢律師
被 上訴 人　乙○○
　　　　　　丙○○
　　　　　　丁○○
　　　　　　戊○○
　　　　　　己○○
　　　　　　庚○○
共　　　同
訴訟代理人　陳豐裕律師
上列當事人間請求塗銷抵押權登記等事件，上訴人對於中華民國
九十六年六月二十九日台灣高等法院高雄分院第二審判決（九十
五年度上字第一五三號），提起上訴，本院判決如下：
    主  文
原判決廢棄，發回台灣高等法院高雄分院。
    理  由
本件上訴人主張：被上訴人乙○○於民國八十五年間陸續向伊借
款新台幣（下同）五千餘萬元，伊就乙○○所簽發之部分本票向
法院聲請本票裁定強制執行後，於九十四年七月二十七日聲請強
制執行時，始知乙○○於八十六年九月十一日已將其所有坐落高
雄縣大樹鄉○○段四五七之三、四五七之五、四五七之二一、四
五七之三四、四五七之三五、四五七之三六號等六筆土地（下稱
系爭土地）設定五百萬元抵押權（下稱系爭抵押權）予訴外人李
瑞興（原設定抵押擔保金額為五千萬元，嗣減為五百萬元）。惟
李瑞興並無資力可借款予乙○○，其二人間所為通謀虛偽意思表
示無效，依民法第七百六十七條、第一百一十三條規定應回復原
狀。乙○○怠於訴請塗銷該抵押權登記，伊為乙○○之債權人，
自得訴請確認乙○○與李瑞興間之抵押債權不存在，並依民法第
二百四十二條規定代位乙○○請求塗銷。因李瑞興已於九十二年
十一月二日死亡，其繼承人即被上訴人丙○○、丁○○、戊○○
、己○○、庚○○（下稱丙○○等五人）未辦理繼承登記，伊亦
得請求丙○○等五人辦理塗銷。縱認乙○○與李瑞興間債權確屬
存在，其所為抵押權設定行為亦屬有害伊債權之行為，伊亦得依
民法第二百四十四條規定，訴請撤銷該詐害債權，並請求丙○○
等五人辦理繼承登記後塗銷抵押權之設定登記行為等情。爰依民
法第一百一十三條、第二百四十二條、二百四十四條第二項規定
，先位聲明求為判決：(一)確認乙○○與李瑞興間於八十六年九月
八日就系爭土地之抵押債權五百萬元不存在。(二)丙○○等五人應
就系爭抵押權登記予以塗銷。備位聲明求為判決：(一)乙○○與李
瑞興就系爭土地所為五百萬元之抵押債權及抵押權設定登記行為
應予撤銷。(二)丙○○等五人應就系爭抵押權辦理繼承登記；乙○
○及丙○○等五人應就系爭抵押權登記予以塗銷（第一審駁回上
訴人之請求，上訴人就請求確認抵押債權五百萬元不存在以外之
敗訴部分提起上訴）。
被上訴人則以：乙○○確因向李瑞興借款而提供系爭土地設定抵
押權予李瑞興為擔保，原設定抵押擔保金額為五千萬元，嗣於九
十二年七月二十三日變更為五百萬元。乙○○與李瑞興間借款設
定抵押之行為確實有債權債務關係存在，未損害上訴人之債權。
且上訴人撤銷詐害債權已罹於一年之除斥期間等語，資為抗辯。
原審維持第一審所為上訴人敗訴之判決，駁回其上訴，無非以：
查李瑞興確自八十六年一月一日起至八十六年十二月三十一日止
，由其設在高雄市農會新庄分部之存款帳戶分九次匯款合計五千
零四十七萬零一百零三元至乙○○設於遠東國際商業銀行高雄中
正分行所開設之帳戶，有高雄市農會九十五年一月十九日高市農
信（庄）字第○九五○○○○一四五號函及附件、遠東國際商業
銀行高雄中正分行九十五年一月十二日（95）遠銀正字第六號函
及附件在卷可資佐證，上開款項均用以償還乙○○本人貸款之事
實，亦有遠東國際商業銀行高雄中正分行九十五年三月六日（95
）遠銀正字第二四號函及所附取款條附卷足憑。證人即於李瑞興
死亡後接任新南興磚工廠股份有限公司（下稱新南興公司）負責
人之王清亮並到庭證稱：「新南興公司的土地登記在李瑞興個人
名義之下，土地重劃之後賣掉，有二筆款項收入，本來應該是李
瑞興要入公司的帳，但是當時李瑞興是公司負責人，他因為他弟
弟乙○○欠錢，所以並沒有入帳，而把該款項先給乙○○去還乙
○○個人積欠的款項。」、「我是接了負責人以後，查帳才知道
，大約六個多月以前知道的，我有向乙○○討這筆錢，他也承認
，他簽發了本票面額共四千五百萬元給新南興公司做為憑證。」
等語。足見乙○○因向李瑞興借款而提供系爭土地設定抵押權予
李瑞興。至乙○○於事後新南興公司查帳追討時，簽發面額四千
五百萬元之本票予新南興公司，應係第三人乙○○與債權人新南
興公司間就債務人李瑞興之併存的債務承擔。故於李瑞興之繼承
人或併存債務承擔人即乙○○尚未完全清償以前，系爭抵押債權
並未消滅。上訴人主張系爭抵押權亦因所擔保之債權清償而消滅
，無足採信。乙○○與李瑞興間五千萬元（嗣減為五百萬元）之
借貸行為及抵押權之設定登記，並非通謀虛偽意思表示，上訴人
代位請求李瑞興之繼承人即丙○○等五人塗銷系爭抵押權登記，
為無理由，不應准許。又民法第二百四十四條第二項所定撤銷權
，自債權人知有撤銷原因時起，一年間不行使，或自行為時經過
十年而消滅，同法第二百四十五條亦定有明文。乙○○以其所有
土地設定系爭抵押權予李瑞興時，既有向李瑞興貸得前揭款項，
乙○○設定抵押權予李瑞興之行為並未損害於債權人即上訴人之
權利，上訴人依民法第二百四十四條第二項規定，請求撤銷系爭
抵押權登記行為，已難認有理由。況上訴人於八十八年八月九日
已知悉乙○○與李瑞興間就系爭土地設定抵押權，並以其二人間
實際並無債權債務關係，而虛偽設定五千萬元抵押權，認其二人
所為涉有刑法第二百一十四條使公務員登載不實罪嫌，向台灣高
雄地方法院檢察署提出告訴等情，業經第一審調閱該署八十八年
度偵字第一九八一五號偽造文書偵查卷內之刑事告訴狀及收件章
無訛，並為兩造所不爭執。上訴人遲至九十四年十一月二十二日
始提起本件撤銷之訴，顯已逾一年之除斥期間，其撤銷權亦已因
超過一年之除斥期間而消滅。上訴人備位聲明請求丙○○等五人
辦理系爭抵押權繼承登記，並就抵押權登記予以塗銷，亦無理由
，不應准許等詞，為其判斷之基礎。
按併存的債務承擔契約之成立，以原有債之關係存在為前提，又
併存的債務承擔契約有由承擔人與債權人訂立者，亦有由承擔人
與債務人訂立者。查本件兩造均未陳述有併存的債務承擔之情事
，原審未調查審認李瑞興與新南興公司間究竟有何原有債之關係
存在，及由何人與何人訂立併存的債務承擔契約，該契約之內容
如何等事項，遽認乙○○簽發面額四千五百萬元之本票予新南興
公司，係乙○○與債權人新南興公司間就債務人李瑞興之併存的
債務承擔云云，並因而就先位聲明部分為上訴人敗訴之判決，未
免速斷。次查，原審既認系爭抵押權係擔保李瑞興對乙○○之借
款債權，而乙○○所併存承擔之債務係李瑞興對新南興公司所負
之債務，則乙○○與李瑞興之繼承人是否清償該李瑞興對新南興
公司之債務，即與系爭抵押權所擔保之債權是否清償及抵押權是
否因而消滅無必然關係。原審以李瑞興之繼承人或併存債務承擔
人乙○○未清償該承擔之債務為據，即認系爭抵押權未消滅，亦
有違誤。上訴論旨，指摘原判決不當，求予廢棄，非無理由。又
先位之聲明無理由時，始應就備位之聲明予以調查裁判，本件上
訴人係就其先位及備位之聲明敗訴之判決一併提起上訴，先位聲
明部分既應予廢棄發回，備位聲明部分自應併予廢棄發回，併此
敘明。
據上論結，本件上訴為有理由。依民事訴訟法第四百七十七條第
一項、第四百七十八條第二項，判決如主文。
中　　華　　民　　國　九十六　年　 十一 　月　十六　日
                      最高法院民事第二庭
                          審判長法官  吳　正　一
                                法官  劉　福　聲
                                法官  阮　富　枝
                                法官  陳　國　禎
                                法官  黃　義　豐
      本件正本證明與原本無異
                                      書  記  官
中　　華　　民　　國　九十六　年　 十一 　月　二十六　日
                                                      Ｑ
